臺灣臺中地方法院民事判決　94年度訴字第1913號
原　　　告　乙○○
訴訟代理人　廖國訓律師
複代理人　　丙○○
被　　　告　戊○○
訴訟代理人　蔡素惠律師
上列當事人間請求移轉所有權事件，本院於民國96年1 月16 日
言詞辯論終結，判決如下：
    主    文
被告應將坐落臺中縣沙鹿鎮○○○段北勢坑小段三八三地號土地
，如附圖所示編號Ａ、Ｂ部分面積各六五三、五一七平方公尺，
合計一一七０平方公尺土地所有權移轉登記與原告。
原告其餘之訴駁回。
訴訟費用由被告負擔拾分之玖，餘由原告負擔。
    事實及理由
一、按訴狀送達後，原告不得將原訴變更或追加他訴。但有下列
    各款情形之一者，不在此限：三、擴張或減縮應受判決事項
    之聲明者，民事訴訟法第255 條第1 項第3 款定有明文。本
    件原告原依切結書契約法律關係，聲明求為「被告應將所有
    坐落臺中縣沙鹿鎮○○○段北勢坑小段383地號土地依附圖
    所示方案辦理分割登記，並將面積1120平方公尺之所有權移
    轉登記予原告」之判決，嗣於民國94年9月20言詞辯論期日
    ，仍依切結書契約法律關係，聲明求為「被告應將所有坐落
    臺中縣沙鹿鎮○○○段北勢坑小段383地號土地依附圖所示
    方案辦理分割登記，並將面積1170平方公尺之所有權移轉登
    記予原告」之判決，又於96年1月16言詞辯論期日，仍依切
    結書契約法律關係，聲明求為「被告應將所有坐落臺中縣沙
    鹿鎮○○○段北勢坑小段383地號土地分割出如附圖所示C部
    分面積27平方公尺之道路、D部分面積2平方公尺之道路，分
    割後，被告應將所有坐落臺中縣沙鹿鎮○○○段北勢坑小段
    383地號土地如附圖所示A部分面積653平方公尺土地、B部分
    面積517平方公尺之土地及E部分面積83平方公尺土地之所有
    權全部移轉登記與原告」之判決，核為擴張應受判決事項之
    聲明，合於上開民事訴訟法第255條第1項第3款之規定，應
    予准許，合先敘明。
二、原告主張：坐落臺中縣沙鹿鎮○○○段北勢坑小段383地號
    土地為被告所有。被告並於70年3月14日與訴外人甲○○就
    系爭土地簽訂土地合建契約，合建完成後被告並應將系爭土
    地如附圖所示A、B、E部分（共計1253平方公尺）分歸原告
    所有。惟因當時法令限制，無法移轉所有權登記與原告，被
    告乃書立切結書載明：「具切結書人戊○○，所有坐落北勢
    坑段北勢坑小段383地號之土地，如附圖（原切結書所附圖
    示）綠色表示屬都市計劃內保護區，該土地為本人與台端合
    建房屋，因分得貳層樓房兩戶，而相對應由台端所分得之土
    地使用權及產權，面積為壹壹柒零平方公尺，目前因法令規
    定無法辦理土地分割及權利登記，本人切結，俟後政府法令
    更改或變更都市計劃區域使用，致可辦理土地分割及產權移
    轉登記時，無條件即時提供有關證件及印鑑證明，交由台端
    自行辦理土地分割登記及產權等手續．．」，並將切結書交
    由原告收執，原告亦使用系爭土地迄今。而依92年2月7日修
    正公布之農業發展條例第3條第11款規定，系爭土地已非耕
    地，現經都市計畫法劃定為保護區之旱地目土地。爰依系爭
    切結書契約之法律關係，提起本件訴訟，並聲明：被告應將
    所有坐落臺中縣沙鹿鎮○○○段北勢坑小段383地號土地分
    割出如附圖所示C部分面積27平方公尺之道路、D部分面積2
    平方公尺之道路，分割後，被告應將所有坐落臺中縣沙鹿鎮
    ○○○段北勢坑小段383地號土地如附圖所示A部分面積653
    平方公尺土地、B部分面積517平方公尺之土地及E部分面積
    83平方公尺土地之所有權全部移轉登記與原告。
三、被告抗辯：系爭合建契約係被告與訴外人甲○○所訂立，與
    原告並無任何交易，被告並未書立系爭切結書與原告。系爭
    切結書中被告之簽名明顯與系爭契約書中之簽名不同，且切
    結書中有關面積之數字及簽署年月日均經過塗改，該面積數
    字甚至無法辨識，可見該切結書係屬虛假。被告既未書立系
    爭切結書，原告不得據為本件請求。而被告係與甲○○合建
    房屋，依系爭契約第1條後段約定：「甲方（被告）提供土
    地住宅區部分每棟以建地50坪為1棟取得40%，乙方（甲○○
    ）取得60%為標準」、第2條約定：「甲方提供保護區土地以
    212坪分配2樓房屋1棟計算為準」。被告提供系爭土地予甲○○興建房屋，共55.9625坪，依約被告取得40%即22.385
    坪，惟甲○○交予被告之二棟房屋共68.97坪，故被告應再
    提供46.585坪建地予甲○○（68.97－22.385＝46.585），
    依上開約定以保護區212坪土地換50坪建地之比例，被告尚
    需提供197.52坪（212ｘ46.585/50＝197.52），合652.95平
    方公尺保護區土地予甲○○。縱甲○○將其權利讓與原告，
    原告亦僅得於此範圍為主張，非原告所指之1170平方公尺。
    況被告迄未接獲甲○○將其權利讓與原告之通知。系爭切結
    書所訂被告之義務為「提供有關證件及印鑑證明，所有權移
    轉登記證件上認蓋印鑑章等交由台端（即原告）自行辦理土
    地分割及產權過戶等手續」，原告請求被告移轉土地，並無
    所據。並聲明：原告之訴駁回。
四、兩造不爭執之事實
    坐落台中縣沙鹿鎮○○○段北勢坑小段383地號土地屬都市
    計劃土地「保護區」，為被告所有，被告與訴外人甲○○於
    70年3月14日就系爭土地簽訂合建契約。
五、得心證之理由
    本件兩造厥有爭執者，為被告是否曾書立系爭切結書？及原
    告若得為本件請求，請求之面積為何？查：
(一)原告主張被告書立系爭切結書，並應將坐落台中縣沙鹿鎮○○○段北勢坑小段383地號土地屬都市計劃土地「保護區」
    ，其中1170平方公尺土地移轉登記予原告所有之事實，業據
    原告提出土地登記謄本、切結書、照片、臺中縣沙鹿鎮都市
    計畫土地使用分區（或公共設施用地）證明書及臺中縣政府
    清水地政規費徵收聯單為證，復據證人丁○○及甲○○分別
    於本院證述：「切結書的本文是我寫的，面積更改部份也是
    我寫的，有關費用的部分也是我改的，但附註事項及日期更
    改部份不是我寫的。面積更改多少，因為第三個字字跡模糊
    且時間久遠，我也不知道是多少。我寫這個切結書是兩造及
    甲○○先生叫我寫的。當初我寫這切結書是在建築的工地，
    因為房子蓋好了，要如何過戶，要我去寫，是他們三人怎麼
    講，我怎麼寫的，寫完之後我拿給甲○○去用印，面積會更
    改是甲○○事後拿來叫我改的，那時候戊○○尚未簽名。我
    不知道戊○○認不認識字，當時我寫完後，我有把內容唸給
    他們三個人聽，當時有複寫一份，總共有二份。面積是他們
    三人講怎麼算我幫他們算的結果，現場圍的面積是否與切結
    書的面積相符，我則不知道。他們有說多少坪換多少坪，建
    地五十坪蓋一棟房子，房子蓋好後，地主分到土地連同房子
    的百分之四十，建商分到百分之六十，地主是戊○○，蓋房
    子的包括甲○○、乙○○還有別人，他們是合夥的。」；「
    切結書是我去叫丁○○來寫的，寫的時候兩造及我都在場，
    當時房子蓋好了，大家都分了，原告是我們建築公司的負責
    人，靠近戊○○土地的土地及房子都是由乙○○分到，要過
    戶的時候有爭執，所以我們在現場講好了，再叫丁○○出來
    寫，……。戊○○識字，立切結書人是戊○○本人簽名蓋章
    的，陳登貴是戊○○的外甥，是他自己叫的。當時陳登貴來
    沒有帶印章，所以戊○○用他的印章蓋個章，並在旁邊寫個
    代。切結書後面所附的戶口名簿也是戊○○自己提供的。時
    間更改是因為剛開始叫張代書出來寫時候，要被告蓋章，條
    件沒有講好，他沒有蓋章，一直拖到73年5月才蓋章，所有
    切結書上面蓋的印章都是在73年5月間蓋的。內容就是如切
    結書所立。戊○○及陳登貴是同一時間簽名的。合建契約書
    原本上後面的附註事項是另外一位仲介人寫的，印章是我蓋
    的。何時交屋我已經記不得了，交屋應該是取得使用執照後
    才交屋的。」等語明確。又被告雖以系爭切結書未載明代筆
    人或見證人，該切結書是否由丁○○所寫，容有存疑；系爭
    契約之標的房屋是71年8月5日竣工，顯然已超過交屋期限，
    乃係證人甲○○違約，被告不可能同意移轉保護區土地；系
    爭合建契約之當事人非屬兩造；證人甲○○前後二次之計算
    式不同及依合建契約，被告僅需提供197.52坪合652.95平方
    公尺保護區土地與證人甲○○為由，而否認證人丁○○與甲○○之證言係屬真實，並據其提出土地合建契約書、土地所
    有權狀、臺中縣政府建設局使用執照及存證信函為證。惟按
    ：證人為不可代替之證據方法，如果確係在場聞見待證事實
    ，而其證述又非虛偽者，縱令證人與當事人有親屬、親戚或
    其他利害關係，其證言亦非不可採信，最高法院著有53年度
    台上字第2673號判例意旨足資參照。查證人丁○○及甲○○
    之證言，並無證據足認為虛偽，已難認有不實。且該2證人
    均經結證，縱令證人甲○○與原告有合夥股東關係，其證言
    亦非不可採信。次依被告所提出之上開存證信函所示，乃被
    告自行書寫寄發之信函，自未能遽認證人丁○○及甲○○之
    證言為不可信。依被告所提出之上開土地合建契約書、土地
    所有權狀及臺中縣政府建設局使用執照所示，亦僅能認被告
    與證人甲○○立有上開合建契約及被告因而分得二棟房屋，
    該事實亦據兩造所不爭執，亦未能憑認被告丁○○及甲○○
    之證言為不實。又上開切結書有無載明代筆人或見證人及系
    爭契約之標的，證人甲○○是否違約，及上開合建契約之當
    事人是否屬兩造，均與被告有無書立上開切結書無必然關連
    。被告以該事由抗辯證人丁○○及甲○○之證言不實，已屬
    無據。而觀之依被告所提出之上開合建契約第1、2條約定分
    別載明：「：：甲方（即被告）提供土地住宅區部分每棟以
    建地五十坪為壹棟取得四十％，乙方（即證人甲○○）取得
    六十％為標準：：」、「甲方提供保護區土地以貳佰壹拾貳
    坪以分配貳樓房屋壹棟計算為準」之內容，即知依證人甲○○與被告上開合建契約之約定，乃以被告提供建地125坪取
    得一棟房屋及以保護區土地212坪取得一棟房屋為換算基準
    ，以被告取得房屋之棟數換算被告提供土地之坪數。被告以
    其分得二棟房屋之土地坪數計算其應提供土地之坪數，自與
    上開合建契約第1、2條之約定不符，當無可採。再被告乃提
    供住宅區土地55.9625坪供建築，並分得二棟房屋，則依上
    開合建契約第1、2條之約定計算，被告尚須提供住宅區土地
    69.0375坪或價值相當之保護區土地以換取其分得其中一棟
    房屋，而住宅區土地與保護區土地之價值相差倍數為1.696
    倍（212/125=1.696)，是被告需補足保護區土地117.0876坪
    （69. 0375x1.696）抵換其分得房屋1棟，另加上保護區土
    地212坪再抵換其分得房屋之其中1棟，共計329.0876坪保護
    區土地以換得被告分得之房屋2棟。且觀之上開切結書附註
    載明「乙○○（即原告）所提供之貳公尺寬私設巷道(坐
    落系爭土地同段384地號土地內），由戊○○（即被告）提
    供貳拾伍坪土地取得」。是被告總共應提供354.0876坪（
    329.0876+25）土地，即約1170平方公尺之保護區土地。則
    雖證人甲○○前後證述所提出之計算方式不同，然證人甲○○嗣在本院於94年11月14日至現場勘測時後所提出之計算式
    與上開合建契約及切結書之約定相符。上開證人丁○○及甲○○之證言，既互核相符，並與系爭合建契約書及切結書所
    載上開內容核亦相符，即知證人丁○○及甲○○之證言與事
    實相符，當為可採。此徵之本院於94年11月14日會同臺中縣
    清水地政事務所至現場勘驗結果，系爭土地上植有林木，西
    南側圍有水泥圍牆，該圍牆通過系爭土地中間，東北側亦圍
    有水泥圍牆，整體水泥圍牆呈「ㄇ」字形，系爭土地上並有
    1 小徑穿過，而緊鄰系爭土地之臺中縣沙鹿鎮○○○段北勢
    坑小段383-3地號土地上，有1棟2層樓建物（門牌號為臺中
    縣沙鹿鎮○○○街100巷47、48號），現均係供原告使用，
    原告所請求之如附圖所示A、B部分土地位置現均由原告使用
    中之事實，亦有本院該日勘驗筆錄在卷可憑及有該所94年11
    月29日清地測字第0940020761號函及該函檢附之鑑定圖在卷
    可稽，亦明被告確書立系爭切結書，並已將如附圖Ａ、Ｂ所
    示應移轉予原告之土地交付原告使用，更明證人丁○○及甲○○之證言亦與土地現使用現狀相符，亦證真實。是被告否
    認切結書之真正，即與事實不符，當無可信。原告上開主張
    即應認為真實。
(二)按稱和解者，謂當事人約定，互相讓步，以終止爭執或防止
    爭執發生之契約；和解有使當事人所拋棄之權利消滅及使
    當事人取得和解契約所訂明權利之效力，民法第736條及第
    737條分別定有明文。被告既書立上開切結書，則觀之其內
    容，即在於解決被告與人合建依其所分得房屋應提供土地之
    糾紛之爭執，為終止爭執及防止爭執之發生，互相讓步，所
    為該糾紛由被告提供1170平方公尺保護區土地予原告之和解
    契約。該和解契約即有使兩造所拋棄之權利消滅及使兩造取
    得該和解契約所訂明權利之效力。被告又以上開合建契約係
    被告與訴外人甲○○所訂立，被告迄未接獲甲○○將其權利
    讓與原告之通知，及依上開合建契約計算被告應提供之土地
    若何等上開切結書和解契約成立前之事由置辯，亦與上開法
    律規定和解契約之效力有違。被告此部分之抗辯，自亦無理
    由。次查雖上開切結書載有：「本人切結，俟日後政府法令
    更改，或變更都市計畫區域使用，致可辦理土地分割及產權
    移轉登記時，無條件即時提供有關證件及印鑑證明，所有權
    移轉登記證件上認蓋印鑑章等交由台端（即原告）自行辦理
    土地分割及產權過戶等手續」等語。惟按解釋意思表示，應
    探求當事人之真意，不得拘泥於所用之辭句，民法第98 條
    定有明文；而解釋當事人之契約，應以當事人立約當時之真
    意為準，而真意何在，又應以過去事實及其他一切證據資料
    為斷定之標準，不能拘泥文字致失真意，最高法院亦著有39
    年台上字第1053號判例意旨可資參照。而如前述，系爭切結
    書乃在解決被告與人合建其所分得房屋應提供土地之糾紛之
    爭執，為終止爭執及防止爭執之發生，互相讓步，所為該糾
    紛由被告提供1170平方公尺保護區土地予原告之和解契約，
    並由被告承諾於可辦理移轉時，無條件提供有關證件及印鑑
    證明及協助以供辦理移轉。本件被告既拒絕其依上開切結書
    約定應履行移轉登記土地之義務，原告即可依上開切結書和
    解契約之法律關係為請求。被告猶抗辯：原告僅可請求提供
    證件等云云，亦無視於其所立上開切結書和解契約之約定，
    亦與契約解釋原則有違，亦無理由。又查系爭土地乃屬都市
    內土地，非屬農業發展條例第3條第11款規定之耕地，亦有
    臺中縣清水地政事務所94年10月6日清地測字第0940017256
    號函在卷可憑。即知系爭土地如附圖所示Ａ、Ｂ部分土地亦
    可移轉。則原告依兩造切結書之和解契約之法律關係，訴請
    被告將坐落臺中縣沙鹿鎮○○○段北勢坑小段383地號土地
    ，如附圖所示編號Ａ、Ｂ部分面積各653、517平方公尺，合
    計1170平方公尺土地所有權移轉登記與原告，即有理由
(三)至原告另依切結書契約之法律關係，併請求被告將系爭土地
    如附圖所示E部分面積83平方公尺土地之所有權移轉登記與
    原告云云。惟如前述，包括被告依切結書附註約定應提供
    之25坪土地，加計被告依合建契約應提供之保護區土地329.
    0876坪，合計被告應移轉登記之土地亦僅1170平方公尺。原
    告就如附圖所示E部分面積83平方公尺土地再請求被告所有
    權移轉登記與原告，顯逾兩造上開切結書和解契約之約定範
    圍，自屬無據。再依原告所提出之上開切結書圖示附圖所示
    ，其圖示系爭土地東側臨同小段384地號土地留二公尺寬土
    地，僅為供被告通行之用，以該二公尺寬土地西側始劃歸為
    原告分得及使用之範圍，該二公尺寬土地僅為劃分原告分得
    土地範圍之基準，被告並無將該部分土地分割為如附圖所示
    C 部分面積27平方公尺之道路、D部分面積2平方公尺之道路
    之義務。原告併請求被告將系爭土地如附圖所示C部分面積
    27 平方公尺、D部分面積2平方公尺分割為道路，亦顯逾兩
    造上開切結書和解契約之約定範圍，亦屬無據。
(四)綜上所述，原告依系爭切結書和解契約之法律關係，請求被
    告將所有坐落臺中縣沙鹿鎮○○○段北勢坑小段383地號土
    地分割出如附圖所示C部分面積27平方公尺之道路、D部分面
    積2平方公尺之道路，分割後，被告應將所有坐落臺中縣沙
    鹿鎮○○○段北勢坑小段383地號土地如附圖所示A部分面積
    653平方公尺土地、B部分面積517平方公尺之土地及E部分面
    積83平方公尺土地之所有權全部移轉登記與原告，即於如附
    圖所示A部分面積653平方公尺土地及B部分面積517平方公尺
    之土地，合計1170平方公尺土地所有權移轉登記與原告範圍
    內，為有理由，應予准許；逾此請求之範圍，即屬無據，應
    予駁回。
六、本件事證已臻明確，兩造其餘之陳述、攻擊、防禦方法及舉
    證，均對本判決之結果，不生影響，爰不一一論述，附予敘
    明。
七、訴訟費用負擔之依據：民事訴訟法第79條。
中　　華　　民　　國　　96　　年　　1 　　月　　30　　日
                    民事第二庭  法  官  陳秋月
正本係照原本作成。
如對本判決上訴，須於判決送達後20日內向本院提出上訴狀。
中　　華　　民　　國　　96　　年　　1 　　月　　30　　日
                                書記官  張皇清
